臺灣基隆地方法院民事判決　　　　　　　95年度重訴字第56號
原　　　告　台灣銀行股份有限公司
法定代理人　辛○○
訴訟代理人　甲○○
複　代理人　謝心味律師
被　　　告　己○○
　　　　　　戊○○
　　　　　　庚○○
兼上列三人　乙○○　　　住基隆.
共同訴訟代　　　　　　　身分證.
理人
被　　　告　丁○○○　　住基隆.
　　　　　　丙○○　　　住同上.
上列當事人間請求拆屋還地事件，本院於民國96年9月6日言詞辯
論終結，判決如下：
    主  文
被告乙○○、戊○○、己○○、庚○○應將坐落基隆市○○區○○段三小段四地號、九地號土地內基隆市○○區○○段三小段四
三○、四三一建號如附圖所示編號Ａ、Ｂ、Ｃ、Ｄ、Ｅ即門牌號
碼基隆市○○路二之四號二樓及其增建部分、門牌號碼基隆市○○路二之四號三樓及其增建、夾層部分面積合計貳佰貳拾參點貳
貳平方公尺之建物拆除，將土地返還原告。
被告丁○○○、丙○○應自第一項所示建物B、C、E部分遷出。
被告乙○○、戊○○、己○○、庚○○應連帶給付原告新臺幣貳
佰參拾參萬伍仟參佰壹拾貳元，及被告乙○○、戊○○、庚○○
自民國九十五年十一月四日起、被告己○○自民國九十五年十一
月九日起，均至清償日止，按年息百分之五計算之利息，並自民
國九十五年十一月一日起至返還土地之日止，按月連帶給付原告
新臺幣貳萬零捌佰伍拾壹元。
訴訟費用由被告乙○○、戊○○、己○○、庚○○負擔。
    事實及理由
壹、程序方面
一、本件原告之法定代理人由李勝彥變更為許德南，再變更為辛○○，其以書狀聲明承受訴訟，應予准許。
二、按訴狀送達後，原告不得將原訴變更或追加他訴，但被告於
    訴之變更或追加無異議，而為本案之言詞辯論者，視為同意
    變更或追加，民事訴訟法第255條第2項定有明文。原告於96
    年5月24日具狀追加丁○○○、丙○○為被告，請求2人自門
    牌號碼基隆市○○區○○路 2之4號3樓房屋遷出，被告丁○○○、丙○○對原告之追加並無異議，而為本案之言詞辯論
    ，依上開法律規定，視為同意追加。
貳、實體方面
一、原告聲明求為判決如主文所示，其主張如下：
  (一)基隆市○○區○○段 3小段4、9地號土地（下稱系爭土地）
    為原告所有，被告乙○○、戊○○、己○○及訴外人蔡秋發
    所有之門牌號碼基隆市○○區○○路2之4號2樓、3樓房屋（
    即基隆市○○區○○段 3小段430、431建號建物，被告乙○○、戊○○、己○○及訴外人蔡秋發之應有部分各為4分之1
    ，下稱系爭建物）坐落於系爭土地上，於民國83年前即與原
    告簽訂基地租賃契約，83年間續租，約定租期自83年1月1日
    起至85年12月31日止，租金按出租機關依法所訂租金率計算
    ，於每年1月、7月分兩期繳納，被告乙○○、戊○○、己○○及訴外人蔡秋發每半年應繳納之租金為新臺幣（下同）12
    4,470元，嗣訴外人蔡秋發於83年8月21日死亡，其女兒即被
    告庚○○繼承蔡秋發之遺產，與被告乙○○、戊○○、己○○共有系爭建物，然於上開租約租期屆滿後，被告乙○○、
    戊○○、己○○及庚○○（下稱被告乙○○等 4人）並未與
    原告續租，且僅給付86年1月至6月之使用補償金，其後未再
    給付，被告乙○○等 4人已無使用系爭土地之正當權源，其
    等無權占有原告所有之系爭土地，原告自得依侵權行為及物
    上請求權訴請被告乙○○等 4人將系爭建物拆除後，將系爭
    土地返還原告。
  (二)另系爭建物2樓現無人居住，3樓僅有被告丁○○○、丙○○
    （下稱被告丁○○○等2人）居住，而2人均非系爭建物之共
    有人，又非基於與被告乙○○等 4人之共同生活關係而居住
    於系爭建物，顯係經被告乙○○ 等4人之同意，本於自己之
    意思直接占有系爭建物3樓，自非被告乙○○等4人之占有輔
    助人，而被告乙○○等 4人係無權占有系爭土地，被告丁○○○等2人無從自被告乙○○等4人處取得合法使用權源，原
    告請求被告丁○○○等2人自系爭建物3樓遷出，自屬有據。
  (三)又被告乙○○等 4人無權占有系爭土地，致原告受有相當於
    租金之損害，被告乙○○等 4人則獲有相當之利益，依民法
    第 184條、第185條及第179條規定，原告自得請求被告乙○○等 4人連帶給付損害金及相當於租金之不當得利金額。查
    被告無權占有系爭土地之面積，以系爭土地面積共98平方公
    尺（系爭4地號土地81平方公尺、9地號土地17平方公尺），
    門牌號碼基隆市○○區○○路2之4號建物有 3層，系爭建物
    為2、3樓，以樓板面積均相同計算，則系爭建物占用系爭土
    地之比例應為3分之2，即65.33平方公尺（計算式：98×2/3
    ＝65.33 ，以下四捨五入）。次查，原告為公營銀行，有關
    租金或使用補償金之計算皆比照公有土地為之，即依平均地
    權條例施行細則第21條，以土地之公告地價為申報地價；再
    依行政院82年4月23日臺82財字第11153號函「國有土地出租
    基地租金率調整方案」說明，國有土地出租系依土地申報地
    價（即公告地價）年息5%計收租金，原告依平均地權條例第
    16條以86年7月之公告地價每平方公尺76,600元之80%（即申
    報地價）61,280元計算租金，又因系爭建物坐落於愛二路，
    附近工商繁榮，使用用途為住商用，而以申報地價年息6.25
    %（即公告地價年息5%）計算，應屬合理，故每月租金為20,
    851 元（計算式：65.33平方公尺×61,280元×6.25%÷12個
    月＝20,851元，小數點以下四捨五入），因此請求被告乙○○等 4人連帶給付自86年7月1日起至95年10月31日止之不當
    得利使用補償金共2,335,312元（計算式：20,851元×112月
    ＝2,335,312元）及法定遲延利息，暨自95年11月1日起至被
    告乙○○等4人返還土地之日止，按月連帶給付原告 20,851
    元。
二、被告聲明求為駁回原告之訴，其抗辯如下：
  (一)被告乙○○等 4人部分：被告曾與原告協商，但原告請求的
    使用補償金過高，被告雖然想賣房子還債也沒人敢買。
  (二)被告丁○○○部分：我確實住在系爭建物內，房屋之前是我
    先生所有，我先生過世，就由我兒子乙○○繼承。
  (三)被告丙○○部分：我的戶籍放在系爭建物，我是偶爾回家住
    ，平時沒有住在這裡。
三、原告主張系爭土地為其所有，坐落其上如附圖所示A、B、C
    、D、E之系爭建物為被告乙○○、戊○○、己○○及訴外人
    蔡秋發（83年 8月21日死亡，繼承人為被告庚○○）所共有
    ，並與原告訂立基地租賃契約，每半年應繳納租金 124,470
    元，租期於85年12月31日屆滿，惟到期後被告乙○○等 4人
    並未續租，土地使用補償金亦僅繳至86年 6月30日，被告乙○○等 4人已無使用系爭土地之正當權源，卻無權占有系爭
    土地等事實，業據原告提出土地登記謄本、建物登記謄本、
    基地租賃契約、原告95年3月10日基隆總字第09500012901號
    函、被告戶籍登記簿謄本、戶籍謄本等件為證，復經本院會
    同基隆市信義地政事務所勘測屬實，製有勘驗筆錄及複丈成
    果圖附卷可稽，且為被告乙○○等 4人所不爭執，自堪信為
    真實。
四、按所有權人對於無權占有其所有物者，得請求返還之，民法
    第767條前段定有明文。查被告乙○○等4人為系爭建物之所
    有人，而自86年1月1日起即無使用系爭土地之合法權源，無
    權占有系爭土地，則原告依物上請求權之法律關係請求被告
    乙○○等4人將如附圖A、B、C、D、E所示之建物部分拆除，
    將系爭土地返還原告，於法有據，應予准許。
五、次按房屋與基地雖為各別獨立之不動產，然房屋之占有使用
    無法脫離其所坐落之基地而單獨為之。又民法第 767條前段
    所稱無權占有其所有物者，係指現在占有該物之人，亦即現
    仍事實上管領其物之人而言。所謂輔助占有人，重在其對物
    之管領，係受他人之指示，至是否受他人之指示，仍應自其
    內部關係觀之，所謂內部關係，即民法第 942條所指受僱人
    、學徒或其他類似關係。再抗告人雖為債務人之女，並與之
    住於同一屋內，但其本人如確已結婚成家獨立生活，而無從
    自內部關係證明其使用被執行之房屋係受債務人之指示時，
    尚難謂該再抗告人為債務人之輔助占有人（最高法院65年台
    抗字第 163號判例參照）。經查，被告乙○○早已遷出系爭
    建物，目前只有乙○○之母、兄即被告丁○○○、丙○○居
    住在該建物內之事實，業據被告乙○○、丁○○○於本院96
    年5月4日勘驗測量筆錄及96年9月6日言詞辯論筆錄所自承（
    見本院卷第80、 110頁），足見丁○○○、丙○○並非基於
    與乙○○共同生活之關係，隨同乙○○居住在系爭建物內，
    與民法第 942條規定之占有輔助人有異。被告丙○○雖辯稱
    其只是戶籍設在系爭建物，偶爾回家住，平時沒有住在系爭
    建物云云，即使被告丙○○因工作等原因曾離去該住所而於
    外地居住，然如無廢止其住所之意思，並常返回居住，即難
    認其非以系爭建物3樓為住所，而為事實上管領系爭建物3樓
    之人，依上開最高法院判例見解，應認係為自己之占有而管
    領系爭建物。故被告丁○○○等2人居住系爭建物3樓，係為
    自己占有，為直接占有人，並非乙○○之占有輔助人，不論
    被告乙○○等4人是基於何法律關係任由被告丁○○○等2人
    占有系爭建物3樓，被告乙○○等4人與原告間就系爭土地之
    租賃關係既已消滅而應拆屋還地，被告丁○○○等 2人占有
    系爭建物 3樓亦因此無正當權源，屬無權占有，則原告基於
    民法第767條之規定，請求被告丁○○○等2人自被告乙○○
    等 4人所有坐落於系爭土地上之系爭建物3樓（即附圖所示B
    、C、E部分）遷出，應屬有據。
六、另按因故意或過失，不法侵害他人之權利者，負損害賠償責
    任；數人共同不法侵害他人之權利者，連帶負損害賠償責任
    ，民法第184條第1項前段、第185條第1項前段定有明文。再
    按無權占有他人之土地，係侵害該土地所有人之所有權，應
    構成侵權行為，被害人對於侵權行為人得請求賠償相當於租
    金之損害；被告無權占有原告之土地，可能獲得相當於租金
    之利益，此為通常之觀念（最高法院67年台上字第3622號判
    例、61年台上字第1695號判例參照）。本件被告乙○○等 4
    人係自86年1月1日起即無權占有原告所有之系爭土地，則原
    告因被告乙○○等 4人共同故意侵權行為而無法有效利用土
    地，致受相當於土地租金之損失，當自86年1月1日起即陸續
    開始發生；惟被告等已給付至86年 6月30日之使用補償金，
    故原告請求自86年7月1日起開始計算相當於土地租金之損失
    （使用補償金），應屬有據。再城市地方之房屋租金及建築
    房屋之基地租金，依土地法第97條第 1項規定，以不超過土
    地及其建築物申報價額年息 10%為限，而其所謂土地價額，
    依土地法施行法第25條規定，係指法定地價而言，所謂法定
    地價，依土地法第 148條規定，係指土地所有權人依土地法
    所申報之地價，而土地所有權人未申報地價者，依平均地權
    條例第16條規定，以公告地價 80%為其申報地價。另土地法
    第97條第1項之所謂年息10%為限，乃指租金之最高限額而言
    ，要無必須照申報價額年息 10%計算之，尚須斟酌基地之位
    置，工商繁榮程度、使用人利用基地之經濟價值、所受利益
    ，彼等關係及社會感情等情事，以為決定（最高法院68年台
    上字第371號判例意旨參照）。被告乙○○等4人所有系爭建
    物為3層樓之2、3樓，其等無權占有系爭土地之面積比例為3
    分之2，原告據之計算被告乙○○等4人所占用之面積為65.3
    3 平方公尺，尚非無憑；又系爭土地86年7月至93年1月之公
    告地價為每平方公尺76,600元（見本院卷第28頁），則其申
    報地價為 61,280元（計算式：76,600元×80%＝61,280元）
    。本院審酌系爭土地坐落基隆市○○路，鄰近市場及火車站
    ，工商繁榮，交通方便，生活機能便利，被告乙○○等 4人
    係供住家使用等情，認原告以上開土地申報地價年息6.25 %
    計算相當於不當得利之租金，尚屬適當，故本件被告乙○○
    等4人每月相當於不當得利之租金為20,851元（計算式：65.
    33平方公尺×61,280元×6.25%÷12＝ 20,851元，小數點以
    下四捨五入）。被告乙○○等 4人雖辯稱使用補償金過高云
    云，惟被告乙○○等4人並不否認所繳納至86年6月30日之租
    金為每半年 124,470元，即每月20,745元，而原告在本件請
    求之使用補償金為每月20,851元，與86年間之租金尚屬相當
    ，被告乙○○等 4人之抗辯自非可採。從而，原告請求被告
    乙○○等4人連帶給付86年7月1日起至95年10月31日止共112
    個月之不當得利2,335,312元（計算式：20,851元×112月＝
    2,335,312元），並自95年11月1日起至返還土地之日止，按
    月連帶給付20,851元，洵屬正當，亦應准許。
七、末按「給付無確定期限者，債務人於債權人得請求給付時，
    經其催告而未為給付，自受催告時起，負遲延責任。其經債
    權人起訴而送達訴狀，或依督促程序送達支付命令，或為其
    他相類之行為者，與催告有同一之效力。」、「遲延之債務
    ，以支付金錢為標的者，債權人得請求依法定利率計算之遲
    延利息。」、「應付利息之債務，其利率未經約定，亦無法
    律可據者，週年利率為5%。」，民法第229條第2項、第 233
    條第1項前段、第203條分別定有明文。查原告向被告乙○○
    、戊○○、己○○、庚○○請求拆屋還地之起訴狀，是在95
    年11月3日送達被告乙○○、戊○○、庚○○，在95年11月8
    日送達被告己○○，有送達證書在卷可稽，則被告乙○○、
    戊○○、庚○○應自95年11月 4日、被告己○○應自95年11
    月9日起按法定利率負遲延責任。
八、從而，原告依物上請求權、侵權行為、不當得利之法律關係
    ，請求被告乙○○等 4人拆除系爭建物，將土地返還原告，
    並連帶給付原告 2,335,312元，及被告乙○○、戊○○、庚○○自95年11月4日起、被告己○○自95年11月9日起，均至
    清償日止，按年息 5%計算之利息，並自95年11月1日起至返
    還土地之日止，按月連帶給付20,851元；暨被告丁○○○、
    丙○○應自系爭建物3樓（即附圖所示B、C、E部分）遷出，
    為有理由，應予准許。
九、結論：本件原告之訴為有理由，依民事訴訟法第78條、第85
    條第1項前段，判決如主文。
中　　華　　民　　國　　96　　年　　9 　　月　　20　　日
                  民事庭法　官　陳湘琳
以上正本係照原本作成。
對於本件判決如有不服，應於收受送達後20日內向本院提出上訴
書狀，敘述上訴之理由，上訴於臺灣高等法院，並按他造當事人
之人數附具繕本。
中　　華　　民　　國　　96　　年　　9 　　月　　20　　日
                        書記官　王佩珠
